ACORDAO-COMPLETO-2428781

ACÓRDÃO 10866/2020 ATA 34/2020 - PRIMEIRA CÂMARA

VISTOS, relatados e discutidos estes autos que tratam de atos de admissão emitidos no âmbito do Instituto Federal de Educação, Ciência e Tecnologia de Pernambuco em favor dos Srs. Guilherme de Coimbra Santos e Clécio Souto da Silva,
ACORDAM os Ministros do Tribunal de Contas da União, reunidos em sessão da Primeira Câmara, ante as razões expostas pelo Relator, e com fundamento no art. 71, incisos III e IX, da Constituição Federal, arts. 1º, inciso V, 39, inciso I, e 45 da Lei 8.443/92 e art. 262, § 2º, do Regimento Interno, em:
9.1. considerar legal o ato de admissão emitido em favor de Clécio Souto da Silva (XXX.599.304-XX) , determinando-se o respectivo registro;
9.2. considerar ilegal o ato de admissão de Guilherme de Coimbra Santos (XXX.108.744-XX) , negando-lhe o registro correspondente;
9.3. em relação ao ato considerado ilegal, dispensar a devolução dos valores indevidamente recebidos de boa-fé, nos termos do Enunciado 106 da Súmula de Jurisprudência desta Corte;
9.4. determinar ao Instituto Federal de Educação, Ciência e Tecnologia de Pernambuco que adote as seguintes providências:
9.4.1. faça cessar, no prazo de 15 (quinze) dias, contado a partir da ciência desta deliberação, os pagamentos decorrentes do ato impugnado, sob pena de responsabilidade solidária da autoridade administrativa omissa, consoante disposto nos arts. 71, inciso IX, da Constituição Federal e 262 do Regimento Interno desta Corte;
9.4.2. dê ciência, no prazo de 15 (quinze) dias, desta deliberação ao interessado, alertando-o de que o efeito suspensivo proveniente da interposição de eventuais recursos não o exime da devolução dos valores percebidos indevidamente após a respectiva notificação, caso esses não sejam providos;
9.4.3. encaminhe ao Tribunal, no prazo de 15 (quinze) dias contados da ciência da decisão, documento apto a comprovar que o interessado teve conhecimento do presente acórdão;
9.5. autorizar a Sefip que:
9.5.1. oriente o órgão jurisdicionado no sentido de que poderá ser editado novo ato de admissão em favor do interessado que teve o ato considerado ilegal, desde que escoimado da irregularidade verificada nos presentes autos, o qual deverá ser submetido a novo julgamento por esta Corte de Contas, nos termos do art. 262, § 2º, do RITCU;
9.5.2. monitore o cumprimento das determinações constantes do subitem 9.4 acima, representando ao Tribunal em caso de não atendimento;
9.6. dar ciência desta deliberação ao interessado e ao órgão jurisdicionado.

Atos de Admissão emitidos no âmbito do Instituto Federal de Educação, Ciência e Tecnologia de Pernambuco para fins de registro.

Primeira Câmara

Instituto Federal de Educação, Ciência e Tecnologia de Pernambuco.

3. Interessados/Responsáveis:
3.1. Interessados: Clécio Souto da Silva (XXX.599.304-XX); Guilherme de Coimbra Santos (XXX.108.744-XX).

13.1. Ministros presentes: Walton Alencar Rodrigues (Presidente), Benjamin Zymler (Relator) e Vital do Rêgo.
13.2. Ministros-Substitutos presentes: Augusto Sherman Cavalcanti e Weder de Oliveira.

ACORDAO-COMPLETO-2479785

Acórdão 8320/2021 - Primeira Câmara

BENJAMIN ZYMLER

Adoto como relatório o parecer da unidade técnica, cujos termos são os seguintes:
"INTRODUÇÃO
Trata-se de atos de admissão, submetidos, para fins de registro, à apreciação do Tribunal de Contas da União (TCU) , de acordo com o art. 71, inciso III, da Constituição Federal.  Os atos foram cadastrados e disponibilizados ao TCU por intermédio do Sistema e-Pessoal, na forma do art. 2º e 4º da Instrução Normativa TCU 78/2018.
Os atos desse processo pertencem às seguintes unidades:
Unidade emissora: Instituto Federal de Educação, Ciência e Tecnologia de Pernambuco.
Unidade cadastradora:  Instituto Federal de Educação, Ciência e Tecnologia de Pernambuco.
Subunidade cadastradora: Campus Recife.
EXAME TÉCNICO
Procedimentos aplicados
Os procedimentos para exame, apreciação e registro de atos de pessoal encontram-se estabelecidos na Instrução Normativa TCU 78/2018 e na Resolução TCU 206/2007. Essas normas dispõem que os atos de pessoal disponibilizados por meio do e-Pessoal devem ser submetidos previamente a críticas automatizadas, com base em parâmetros predefinidos.
As críticas das informações cadastradas na etapa de coleta do ato foram elaboradas e validadas levando-se em conta as peculiaridades de cada ato. Os itens verificados nessa etapa são inerentes a dados cadastrais, fundamentos legais, mapa de tempo, ficha financeira, assim como eventuais ocorrências de acumulação. Trata-se de verificações abrangentes, minuciosas e precisas e sem a necessidade de ação humana e, portanto, menos suscetível a falhas. As críticas aplicadas estão discriminadas no sistema, no Menu e-Pessoal, opção "Crítica", que podem ser acessadas mediante concessão de perfil específico a servidores do TCU responsáveis pela análise.
Além das críticas automatizadas, há verificação humana adicional no caso de haver alertas do sistema ou informações não formatadas, como esclarecimentos do gestor ou do controle interno.  
As críticas também consideram os registros do Sistema Integrado de Administração de Recursos Humanos (Siape) . O Siape disponibiliza informações atualizadas sobre as parcelas que integram os proventos, diferentemente, portanto, do e-Pessoal, que informa as parcelas no momento do registro do ato. 
Essa confrontação com o Siape fornece uma visão atual e verdadeira da situação, o que permite descaracterizar irregularidades e inconsistências que, embora constantes do e-Pessoal, já foram corrigidas.
As verificações detectadas nos atos encontram-se discriminadas na aba de pendências de cada ato no sistema e-Pessoal, bem como nos espelhos dos atos contemplados por esta instrução.
Exame das Constatações
Ato: 133535/2019 - Interessado: GUILHERME DE COIMBRA SANTOS - CPF: XXX.108.744-XX
Parecer do Controle Interno: considerar o ato Legal.
Por intermédio de análises realizadas por esta Unidade Técnica no presente ato, não se constatou irregularidade que obste a chancela pela legalidade.
Encaminhamento do ato: 
Considerar LEGAL e conceder registro do ato de GUILHERME DE COIMBRA SANTOS. 
Ato: 144748/2019 - Interessado: CLECIO SOUTO DA SILVA - CPF: XXX.599.304-XX
Parecer do Controle Interno: considerar o ato Legal.
Por intermédio de análises realizadas por esta Unidade Técnica no presente ato, não se constatou irregularidade que obste a chancela pela legalidade.
Encaminhamento do ato: 
Considerar LEGAL e conceder registro do ato de CLECIO SOUTO DA SILVA. 
CONCLUSÃO
A abrangência e a profundidade das verificações levadas a efeito fundamentam convicção de que os atos 144748/2019 e 133535/2019 podem ser apreciados pela legalidade, em razão de não terem sido encontradas irregularidades nos atos, de acordo com o item Exame das Constatações desta instrução.
PROPOSTA DE ENCAMINHAMENTO
Ante o exposto, com fundamento no art. 71, inciso III, da Constituição Federal, no art. 1º, inciso V, e art. 39, incisos I e II, da Lei 8.443/1992, no art. 260 do Regimento Interno do Tribunal de Contas da União, propõe-se: 
Considerar  LEGAIS e conceder o registro dos atos de CLECIO SOUTO DA SILVA e GUILHERME DE COIMBRA SANTOS."
2.	O Ministério Público junto a esta Corte de Contas divergiu parcialmente da unidade técnica, manifestando-se nos seguintes termos:
	"Versam os autos sobre processo consolidado com admissões realizadas pelo Instituto Federal de Educação, Ciência e Tecnologia de Pernambuco - IFPE. A Secretaria de Fiscalização de Pessoal - Sefip - opina pela legalidade e registro dos atos (peças n.ºs 5 e 6) .
2.	Em consulta ao sistema Rais - ano base 2019 - identificamos que o servidor Guilherme de Coimbra Santos, contratado pelo IFPE como professor substituto, com base na Lei n.º 8.745/1993, acumula dois outros vínculos de professor na Secretaria de Educação do Estado de Pernambuco. Ao acessarmos o portal de transparência do governo estadual, há a confirmação dos dois cargos de professor ocupados pelo interessado, com as matrículas 3874109 e 2699834 (elementos de peça n.º 7) .
3.	A acumulação acima apontada não está contemplada entre as exceções contidas no artigo 37, inciso XVI, da Constituição Federal de 1.988, cujo teor reproduzimos:
"XVI - é vedada a acumulação remunerada de cargos públicos, exceto, quando houver compatibilidade de horários, observado em qualquer caso o disposto no inciso XI: (Redação dada pela Emenda Constitucional nº 19, de 1998) 
a) a de dois cargos de professor; (Redação dada pela Emenda Constitucional nº 19, de 1998) 
b) a de um cargo de professor com outro técnico ou científico; (Redação dada pela Emenda Constitucional nº 19, de 1998) 
c) a de dois cargos ou empregos privativos de profissionais de saúde, com profissões regulamentadas; (Redação dada pela Emenda Constitucional nº 34, de 2001) ".
4.	Cabe ressaltar que o artigo 37, inciso XVII, da Carta Política de 1.988 estabelece que:
"XVII - a proibição de acumular estende-se a empregos e funções e abrange autarquias, fundações, empresas públicas, sociedades de economia mista, suas subsidiárias, e sociedades controladas, direta ou indiretamente, pelo poder público".
5.	Segundo o artigo 11 da Lei n.º 8.745/1993, aplicam-se as disposições constantes do artigo 118 da Lei n.º 8.112/1990 aos contratados temporários, ficando vedada, pois, a tripla acumulação de cargos ou empregos públicos.
6.	Opinamos, pois, pela ilegalidade do ato de peça n.º 2. A Corte de Contas poderá franquear ao interessado a possibilidade de optar por apenas dois vínculos públicos, devendo o IFPE encaminhar novo ato de admissão à apreciação pela Corte de Contas, em caso de escolha pela contratação temporária federal e apenas um cargo estadual de professor, ou informar o desligamento do contratado no sistema e-Pessoal, se o servidor se inclinar pelos dois cargos pertencentes ao Estado de Pernambuco.
7.	Salientamos que o ato de admissão ora questionado deu entrada no Tribunal em 22/05/2020, há menos de cinco anos, ficando dispensada a oitiva prévia do interessado, nos termos do entendimento firmado no Acórdão 587/2011-TCU-Plenário.
8.	Quanto ao ato de admissão de Clecio Souto da Silva, acolhemos a proposta de legalidade e registro.
9.	Por todo o exposto, com as vênias de estilo por discordar parcialmente da proposta trazida pela Sefip às peças n.ºs 5 e 6, esta representante do Ministério Público de Contas propõe ao Tribunal que:
	9.1. considere ilegal a contratação temporária de Guilherme de Coimbra Santos (CPF n.º XXX.108.744-XX) , realizada sob o regime da Lei n.º 8.745/1993, ante a impossibilidade da acumulação do vínculo com o IFPE e os dois cargos de professor ocupados na Secretaria de Educação do Estado de Pernambuco (matrículas 3874109 e 2699834) , negando-se registro ao ato de peça n.º 2;
	9.2. seja dispensado o ressarcimento das importâncias indevidamente recebidas de boa-fé pelo interessado, nos termos da Súmula TCU n.º 106;
	9.3. determine ao Instituto Federal de Educação, Ciência e Tecnologia de Pernambuco que convoque o servidor Guilherme de Coimbra Santos para, no prazo máximo de 10 (dez) dias, formular opção por apenas dois vínculos públicos, e cadastre novo ato de admissão no sistema e-Pessoal, se ele optar pela contratação da Lei n.º 8.745/1993 e apenas um cargo de professor na esfera estadual, ou a informação de desligamento, se a opção recair sobre os dois cargos estaduais;
	9.4. considere legal e ordene o registro do ato de admissão de Clecio Souto da Silva (CPF n.º XXX.599.304-XX) - peça n.º 3."
	É o Relatório.

não há

Procuradora-Geral Cristina Machado da Costa e Silva.

ATOS DE ADMISSÃO. IMPOSSIBILIDADE DE TRIPLA ACUMULAÇÃO DE CARGOS PÚBLICOS. ILEGALIDADE DE UM DOS ATOS. DISPENSA DA DEVOLUÇÃO DOS VALORES INDEVIDAMENTE RECEBIDOS DE BOA-FÉ. DETERMINAÇÕES.

ATOS DE ADMISSÃO (ADS)

Secretaria de Fiscalização de Pessoal (SEFIP).

Em julgamento, dois atos de admissão emitidos no âmbito do Instituto Federal de Educação, Ciência e Tecnologia de Pernambuco em favor dos Srs. Guilherme de Coimbra Santos e Clécio Souto da Silva.
2.	A unidade técnica, analisando os dados constantes dos formulários do Sistema e-Pessoal, manifestou-se pela legalidade e registro dos referidos atos.
3.	O órgão ministerial divergiu da unidade técnica quanto ao ato de admissão emitido em favor do Sr. Guilherme de Coimbra Santos, por considerar indevida a tripla acumulação de cargos públicos.
4.	Assiste razão ao Parquet no que diz respeito à ilegalidade do ato emitido em favor do Sr. Guilherme de Coimbra Santos, motivo pelo qual adoto o parecer constante à peça 8 dos autos como razões de decidir, sem prejuízo de fazer as seguintes considerações.
5.	Segundo se extrai dos autos, o referido interessado foi admitido para o cargo de Professor Substituto sob o regime da Lei 8.745/1993, tendo sido constatada a existência de outros dois vínculos como professor junto à Secretaria de Educação do Estado de Pernambuco.
6.	O inciso XVI do art. 37 da CF/1988 estabelece que:
"XVI - é vedada a acumulação remunerada de cargos públicos, exceto, quando houver compatibilidade de horários, observado em qualquer caso o disposto no inciso XI: (Redação dada pela Emenda Constitucional nº 19, de 1998) 
a) a de dois cargos de professor; 
b) a de um cargo de professor com outro técnico ou científico;
c) a de dois cargos ou empregos privativos de profissionais de saúde, com profissões regulamentadas; (Redação dada pela Emenda Constitucional nº 34, de 2001) "  (grifou-se) .
7.	Como se vê, a Constituição Federal só autoriza a acumulação remunerada de dois cargos públicos, sejam eles dois cargos de professor, um de professor com outro técnico ou científico, ou dois cargos ou empregos privativos de profissionais de saúde. Portanto, o ato de admissão do interessado só poderia ser registrado se os cargos por ele ocupados estivessem contemplados em alguma das exceções constantes do inciso XVI do art. 37. No entanto, nenhuma dessas exceções autoriza a acumulação remunerada de três cargos públicos.
8.	Não é outro o entendimento da Suprema Corte, valendo anotar, por todos, o seguinte precedente jurisprudencial:
"AGRAVO REGIMENTAL NO RECURSO EXTRAORDINÁRIO COM AGRAVO. ADMINISTRATIVO. SERVIDORA PÚBLICA. CUMULAÇÃO TRÍPLICE DE PROVENTOS. TRÊS CARGOS DE PROFESSORA. IMPOSSIBILIDADE. PRECEDENTES. AGRAVO IMPROVIDO.
I - Consoante a jurisprudência desta Corte, é vedada a acumulação tríplice de proventos, ante a impossibilidade do acúmulo de três cargos públicos na atividade.
II - Agravo regimental improvido."  (ARE 668.478 AgR/RJ, Relator Ministro Ricardo Lewandowski, in DJ 14/8/2012) .
9.	Quanto ao ato de admissão remanescente, em não tendo sido constatada qualquer irregularidade, deve o mesmo ser registrado.
Ante todo o exposto, acolhendo a proposta do órgão ministerial, VOTO por que o Tribunal adote a deliberação que ora submeto a este Colegiado.
TCU, Sala das Sessões Ministro Luciano Brandão Alves de Souza, em 29 de setembro de 2020.
BENJAMIN ZYMLER 
Relator